臺灣臺北地方法院民事判決　　　　　　92年度重訴字第1253號
原　　　告　丙○○
　　　　　　戊○○
共　　　同
訴訟代理人　陳恂如律師
被　　　告　乙○○
訴訟代理人　倪子修律師
上列當事人間請求返還不當得利等事件，本院於民國九十四年三
月九日言詞辯論終結，判決如下：
    主    文
被告應給付原告丙○○、戊○○各新臺幣伍佰萬玖仟捌佰貳拾肆
元，及自民國九十三年九月三日起至清償日止，按年息百分之五
計算之利息。
原告其餘之訴駁回。
訴訟費用由被告十分之九，餘由原告負擔。
本判決原告勝訴部分，於原告丙○○、戊○○各以新臺幣壹佰陸
拾柒萬元為被告供擔保後，得假執行。但被告各以新臺幣伍佰萬
玖仟捌佰貳拾肆元為原告丙○○、戊○○預供擔保後，得免為假
執行。
原告其餘假執行之聲請駁回。
    事實及理由
甲、原告起訴主張：
壹、先位之訴部分：
一、原告丙○○、戊○○為從事證券交易，借用其獨子即被告乙○○之名義，於民國八十四年二月二十四日在當時之日富證
    券股份有限公司（現已更名為日盛證券股份有限公司南京分
    公司，下稱日盛證券南京分公司）開立原帳號為00000
    000000號（嗣變更帳號為１１６Ｉ－0000000
    號）之證券集中保管帳戶；復於八十四年二月二十五日，再
    借用被告之名義，在當時之寶島商業銀行（現已更名為日盛
    國際商業銀行股份有限公司松江分行，下稱日盛銀行松江分
    行）開立帳號為000－00－000000－0－00號
    之活期儲蓄存款帳戶，供股款交割之用。而上開證券集中保
    管帳戶及活期儲蓄存款帳戶內之股票、存款，均為原告所共
    有，所有交易及款項之進出，悉由原告親自處理，存摺、被
    告名義之印鑑及印章，亦均由原告保管使用。詎被告竟先後
    於九十一年五月七日、五月十四日，向日盛銀行松江分行及
    日盛證券南京分公司謊報遺失存摺、印鑑，並辦理補發存摺
    、變更印鑑後，即以轉帳方式自上開活期儲蓄存款帳戶領取
    新臺幣（下同）四十五萬八千六百三十三元之現金，且自九
    十一年五月十四起，至同年十一月二十六日止，陸續出售上
    開證券集中保管帳戶內之華南金控股票一萬二千股、錸德科
    技股票一十九萬股及華興電子股票十五萬七千股，共得款九
    百五十六萬一千零一十五元。又被告以原告於九十一年五月
    十日盜領渠上開活期儲蓄存款帳戶之存款六十萬元為由，訴
    請日盛國際商業銀行股份有限公司返還寄託物，並獲勝訴判
    決據以強制執行，日盛銀行松江分行即以原告二人在該行共
    有，而以原告戊○○名義開立之活儲存款六十五萬二千一百
    一十六元為抵銷，致原告受有同額之金錢損失。以上，被告
    共得款一千零六十七萬一千七百五十九元。爰依借名契約類
    推適用民法第五百四十一條規定、兩造間借名契約終止後之
    不當得利返還請求權及侵權行為之法律關係起訴，請求被告
    各返還上開得款金額之二分之一予原告二人，並聲明如先位
    聲明所示。
二、上開證券集中保管帳戶及活期儲蓄存款帳戶內，最初存入及
    其後進出之資金，均為原告所有，其存款來源及收支明細，
    有原告提出之明細表為據，並經證人庚○○、己○○、辛○○、丁○○到庭作證。又原告利用上開證券集中保管帳戶及
    活期儲蓄存款帳戶，從事證券交易歷經七年期間，交易千百
    次，僅於原告出國期間指示營業員委託被告交易一、二次而
    已，其餘均由原告自己操作，有證人甲○○證述在卷，本院
    九十一年度訴字第四七０一號判決亦同此認定。
三、被告原抗辯上開帳戶中之股票及存款均為渠所有，且否認為
    原告所贈與，至本件涉訟一年後，方改稱係原告所贈與，顯
    然前後矛盾。又被告就贈與之事實，迄未舉證以實其說，自
    無可取。縱認兩造間為贈與之法律關係，亦屬附扶養義務之
    贈與，被告從未照顧原告之生活，忘卻原告養育之恩惠，依
    民法第四一六條第一項第一款規定，原告得撤銷贈與，茲以
    九十三年五月四日民事準備書狀(四)繕本之送達，為撤銷贈與
    之意思表示，是依民法第四百十九條規定，原告亦得請求被
    告返還渠上述所得款項。
四、華興電子公司之股票係因該公司於八十三年間辦理現金增資
    ，該公司董事長紀家進為原告丙○○之好友，推薦原告丙○○購買，但當時原告丙○○經營之齊美公司，為華興電子公
    司之國內最大客戶，雙方為避嫌，方借用被告名義認購；而
    錸德科技公司之股票，原告早在七十九年間即已投資購買，
    至八十三年間，方借用被告名義認購，均非出於原告之贈與
    ，原告僅係借用被告名義購買上述股票而已。
五、又過失相抵原則，須被害人對於賠償義務人請求賠償損害時
    ，因被害人之行為，與賠償義務人之行為，為損害之共同原
    因，且須被害人於其行為亦有過失，始有適用。而被告擅自
    變賣上述證券集中保管帳戶內之股票，易持有為所有，與原
    告借用被告名義認購、交易股票之行為，並無共同原因，自
    無過失相抵之適用。
六、爰此聲明：
  (一)被告應給付原告丙○○、戊○○各五百三十三萬五千八百八
    十元，及其中每人各五百萬九千八百二十四元均自起訴狀繕
    本送達之翌日起（即九十二年五月二十二日），其餘每人各
    三十二萬六千零五十八元，自九十三年九月三日起，均至清
    償日止，按年息百分之五計算之利息。
  (二)陳明願供擔保，請准宣告假執行。
貳、備位之訴部分：
一、原告請求之原因事實，援用先位之訴部分之原因事實，爰依
    民法第五百四十一條、第一百七十九條、第一百八十四條、
    第二百三十一條規定起訴請求，並聲明如備位聲明所示。
二、爰此聲明：
  (一)被告應給付原告丙○○、戊○○各五十五萬五千三百七十四
    元五角，其中二十二萬九千三百一十六元五角自起訴狀繕本
    六千零五十八元自九十三年九月三日起，均至清償日止，按
    年息百分之五計算之利息。
  (二)被告應返還原告丙○○、戊○○如附表(一)所示之股票，如依
    附表(二)所列被告變賣股票時之售價與將來給付時台灣證券交
    易所當日掛牌收盤價有跌落時，並應各補償原告該跌價損失
    。
  (三)前項給付關於前段之股票部分如將來執行不能時，除應依執
    行不能當日台灣證券交易所掛牌收盤價折付新台幣外，倘折
    付之金額各低於新台幣五百萬九千八百二十二元者，並應各
    補償該跌價損失。
  (四)陳明願供擔保，請准宣告假執行。
乙、被告抗辯：
一、錸德科技公司及華興電子公司之股票，均在該二家公司股票
    上市上櫃前，由原告出資以被告名義認購而贈與被告，被告
    為該二公司之原始股東，歷年有關上開股票之營利所得，均
    由被告自行繳納，原告主張上開股票為其所有，與事實不符
    。又原告二人及被告之姊李安琪，認購該二家公司股票之時
    期均晚於被告，足證上開股票係原告所贈與，否則原告以其
    自己名義認購即可，何須借用被告名義認購？再者，兩造為
    父母子女關係，依一般社會通念，父母贈與子女財產，多未
    訂立書面契約，故原告主張被告應就兩造間贈與契約之存在
    舉證，為顯失公平，亦與一般社會現實有違。
二、被告為因應錸德公司股票於八十五年上市交易後所可能產生
    之買賣交易，於八十四年二月間在日盛證券南京分公司及日
    盛銀行松江分行辦理開戶，開戶後被告概括委任原告處理買
    賣事宜，包括交割及所需交割款之存提，均由上開帳戶進出
    ，非如原告所稱上開帳戶係其借用被告之名義所開立。且原
    告二人亦有其個人之證券交割及集保帳戶，並有大量股票交
    易行為，何需借用被告名義開設帳戶以買賣股票？上開帳戶
    既為被告所開設，則該等帳戶內之證券、股票及金錢，本即
    為被告所有，被告領取本人名義帳戶內之金錢，自無成立侵
    占之可言。
三、又借名契約係無名契約，雖不以訂立書面為必要，但仍應符
    合一般契約之成立要件。原告始終無法具體指述其係於何時
    、何地與被告達成借名契約之合意，是原告主張兩造間有借
    名之合意，自不足採。且依遺產及贈與稅法第三條第一項、
    第四條第二項及第五條第三款規定，以自己之資金，無償為
    他人購置財產者，其資金應以贈與論。
四、被告原所受領之給付為華興電子及錸德公司之股票，而非金
    錢，若原告之主張為真，依民法第二百十三條規定，被告僅
    須返還上開數量種類相同之股票，或起訴當時該等數量股票
    之市價即可，是原告請求被告返還金錢，於法不合。縱認被
    告應返還原告金錢，惟原告不以自己本身之名義認購買賣股
    票，其本身亦無任何無法以自己名義認購交易股票之原因，
    卻任意以被告之名義認購股票，而擴大其自身之經濟範圍，
    且於購入股票後，亦聽任被告將股票變賣而不予制止，是原
    告就本件損害之發生或擴大，不可謂無過失，故本件損害賠
    償額，亦應予以減輕或免除。
五、被告縱有陳稱原告冒領存款，惟此並非侵害原告之人格權，
    不得依民法第四百十六條第一項第一款規定撤銷贈與。另直
    系血親尊親屬受扶養之權利，以不能維持生活為要件。原告
    並無不能維持生活之情，故原告主張被告未盡扶養義務，其
    得撤銷本件附扶養義務之贈與，即屬無據。況原告知悉其得
    撤銷贈與之原因，已逾一年，依民法第四百十六條第二項規
    定，已不得撤銷等語。
六、爰此聲明：(一)駁回原告之訴及假執行之聲請；(二)如受不利判
    決，陳明願供擔保，請准宣告免為假執行。
、兩造不爭執之事項：
一、日盛銀行松江分行帳號000－00－000000－0－
    00號活期儲蓄存款帳戶（下稱系爭活儲存款帳戶），以及
    日盛證券南京分公司帳號１１６Ｉ－0000000號證券
    集中保管帳戶（下稱系爭證券集保帳戶），分別於八十四年
    二月二十五日、二月二十四日開立，上開二帳戶均為被告名
    義。且系爭活儲存款帳戶內之款項，以及購買華南金控一萬
    二千股、錸德科技十九萬股及華興電子十五萬七千股等公司
    股票之資金，均由原告所有共同提供（本院卷一第九頁、卷
    二第一四頁、第一五頁、卷三第八頁）。
二、對於系爭證券集保帳戶自八十四年二月二十七日起至九十一
    年十一月二十二日止之買賣對帳單明細，兩造均無爭執（本
    院卷一第五七頁）。
三、兩造對台證綜合證券股份有限公司九十三年三月二十三日（
    93）台證代股字第０五七號函之形式上真正不爭執（本院卷
    一第二０一頁）。
肆、得心證之理由：
一、程序方面：
  (一)按「訴狀送達後，原告不得將原訴變更或追加他訴。但有下
    列各款情形之一者，不在此限：．．．二、請求之基礎事實
    同一者。三、擴張或減縮應受判決事項之聲明者」、「不變
    更訴訟標的，而補充或更正事實上或法律上之陳述者，非為
    訴之變更或追加。」民事訴訟法第二百五十五條第一項第二
    款、第三款、第二百五十六條分別定有明文。
  (二)查原告九十二年五月十四日起訴時係聲明：「被告應給付原
    告每人各五百萬九千八百二十四元，及自起訴狀繕本送達之
    翌日起（即九十二年五月二十三日）至清償日止，按年息百
    分之五計算之利息。」（調解卷第四頁參照）。嗣於九十三
    年十二月二十七日具狀變更其先、備位聲明之順序為：「一
    、先位聲明：被告應給付原告每人各五百三十三萬五千八百
    八十元，及其中各五百萬九千八百二十二元自起訴狀繕本送
    達之翌日起（即九十二年五月二十三日），其餘每人各三十
    二萬六千零五十八元自九十三年八月二十三日擴張請求狀繕
    本送達之翌日起，均至清償日止，按年息百分之五計算之利
    息。二、備位聲明：(一)被告應給付原告每人各五十五萬五千
    三百七十四元五角，及其中二十二萬九千三百一十六元五角
    自起訴狀繕本送達之翌日起（即九十二年五月二十三日），
    其餘三十二萬六千零五十八元自九十三年八月二十三日擴張
    請求狀繕本送達之翌日起，均至清償日止，按年息百分之五
    計算之利息。(二)被告應返還原告如附表１所示之之股票。如
    依附表２所列被告變賣股票時之售價與將來給付時台灣證券
    交易所當日掛牌收盤價有跌落時，並應各補償原告該跌價損
    失。(三)前項給付關於前段之股票部分如將來執行不能時，除
    應依執行不能當日台灣證券交易所掛牌收盤價折付新臺幣外
    ，倘折付之金額各低於五百萬九千八百二十二元者，並應各
    補償該跌價損失。」（見原告本院九十四年三月九日言詞辯
    論筆錄，本院卷二第二二頁、第二二頁反面、本院卷三第二
    一頁參照）。原告所為係擴張應受判決事項之聲明，並定聲
    明之先後順序，請求之基礎事實同一，訴訟標的亦無變更，
    核與本段首揭規定相符，應予准許，合先敘明。
二、先位之訴部分：
  (一)本件原告丙○○、戊○○起訴主張其二人為夫妻關係，被告
    乙○○則為原告之獨子，其等分別於八十四年二月二十五日
    、二月二十四日，在日盛銀行松江分行及日盛證券南京分公
    司，以被告之名義分別開立系爭活儲存款帳戶及證券集保帳
    戶，且系爭活儲存款帳戶內之款項，以及購買華南金控、錸
    德科技及華興電子等公司股票之資金，均為原告二人共同提
    供之事實，為二造所不爭執。二造主要之爭執點為原告主張
    係基於借名契約，被告抗辯係基於贈與契約。是本件首應審
    究者即在於二造間之法律關係為借名契約或贈與契約，分述
    如下：
  １按「當事人主張有利於己之事實者，就其事實有舉證之責任
    」，民事訴訟法第二百七十七條第一項定有明文。系爭存款
    及股票為原告提供資金，以被告名義開設帳戶所為之事實，
    被告既不爭執，是被告抗辯該等存款及股票為原告贈與之有
    利事實，被告自應負舉證責任。
  ２查，系爭活儲存款帳戶之印鑑、存摺均由原告戊○○保管，
    並由原告戊○○自行書立存、提款條交付職員張芷陵或辛○○存摺、印鑑及現金至銀行辦理存、提款，且帳戶下單、交
    割均由原告戊○○本人為之，被告從未交辦該等事項，亦無
    保管印鑑及印章，或交待至銀行辦理存、提款及所有資金帳
    戶原告丙○○、戊○○是所有人等情，業經證人即齊美公司
    職員張芷陵、辛○○於本院證述在卷（本院卷一第五０頁至
    第五五頁）。再證人己○○即日盛銀行松江分行承辦襄理復
    證稱：系爭活儲存款帳戶之存、提款，是由原告之公司職員
    辛○○來辦理，沒有看過被告辦理存、提款等語（本院卷一
    第五五頁至第五七頁）；證人甲○○即日盛證券南京分公司
    營業員亦證稱：系爭證券集保帳戶之戶名為被告，在九十一
    年五月以前，系爭證券集保帳戶均由原告戊○○自行交易，
    原告戊○○出國前曾告知伊被告會來交易，原告戊○○出國
    期間，被告曾交易一、兩次，原告戊○○回國後，伊曾向其
    報告被告交易之內容，且原告戊○○交代其已回國不能再由
    其他人使用系爭證券集保帳戶交易等語（本院卷一第四四頁
    至第四五頁參照）。綜上所述，系爭活儲存款帳戶及證券集
    保帳戶之存摺、印鑑，向來均由原告戊○○保管，且有權指
    示證券營業員進行股票買賣交易者為原告，並非被告，原告
    並得就該二帳戶自由存、提款，有完全之管理、處分權，與
    贈與契約，贈與人於贈與後，贈與財產之使用、收益及處分
    權均歸屬於受贈人者，顯不相同。
  ３又系爭活儲存款帳戶自八十四年二月二十四日啟用時起迄九
    十一年五月間，存、提款及股票買賣次數，交易頻繁，高達
    數百筆以上，金額小至二千餘元、多者達數十萬元，甚至上
    百萬元，股票少則一千股，多則十餘萬股，進進出出買賣次
    數眾多，有系爭活儲存款及股票帳戶自八十四年二月二十五
    日起至九十二年六月三十日止之交易明細資料在卷可佐（本
    院卷一第一００頁至第一一一頁、第一一三頁至第一二八頁
    、第一五三頁至第一五五頁參照），與一般贈與，財產移轉
    後，即由受贈人取得處分之權利，並無反覆由贈與人對該財
    產接續不斷為贈與、取回之理，況交易之金額小則二千餘元
    ，多則百餘萬元，亦與一般贈與之情形迴異。
  ４又遺產及贈與稅法第三條第一項、第四條第二項及第五條第
    三款規定，以自己之資金，無償為他人購置財產者，其資金
    應以贈與論，乃為課徵該資金之贈與稅，並非二造間之法律
    關係一律視為贈與，別無其他法律關係。
  ５又過失相抵原則，須被害人對於賠償義務人請求賠償損害時
    ，因被害人之行為，與賠償義務人之行為，為損害之共同原
    因，且須被害人於其行為亦有過失，始有適用。本件原告不
    以自己名義，而以被告名義買賣股票，與被告變賣系爭帳戶
    內之股票致原告受有損害，並非損害之共同原因，自無過失
    相抵之適用。
  (二)綜上所述，原告主張其等係借用被告名義開立系爭活儲存款
    帳戶及證券集保帳戶，二造間之法律關係為借名契約等語，
    應可採信，被告抗辯二造間之法律關係為贈與云云，與事實
    不符，難以採信。又借名契約，法律上並無規定，其性質上
    與委任契約相同，自應類推適用委任之規定。又原告已於九
    十二年五月十四日以起訴狀繕本之送達為終止系爭活儲存款
    及證券帳戶委任關係之表示，類推適用民法第五百四十一條
    第一項規定「受任人因處理委任事務，所收取之金錢、物品
    及孳息，應交付於委任人」。查，系爭活儲帳戶被告於九十
    一年五月七日以印章遺失為名，申請原印章作廢，有原告提
    出之作廢印鑑卡一份在卷可憑（本院卷第五九頁），原告於
    九十一年五月十日提領六十萬元後（本院另案訴訟，詳後述
    ），存款餘額為四十五萬八千六百三十三元（同本院卷一第
    一０九頁），此為原告借用被告名義之存款餘額，借名契約
    既經終止，被告自應交付該帳戶內之餘額四十五萬八千六百
    三十三元於原告。又系爭證券集保帳戶內之華南金控一萬二
    千股、錸德科技十九萬股及華興電子十五萬七千股為原告所
    有，自九十一年五月十六日至九十一年十一月二十二日止，
    該期間內被告賣出上開股票所得之價金合計為九百五十六萬
    一千零一十五元，有日盛證券公司有價證券買賣對帳單一份
    在卷可查（同本院卷一第二五頁），類推適用民法第五百四
    十一條第一項規定，被告亦應將賣出上開股票所得之價金共
    九百五十六萬一千零一十五元交付於原告。
  (三)至原告主張被告以原告於九十一年五月十日盜領系爭活儲存
    款帳戶之存款六十萬元為由，訴請日盛國際商業銀行股份有
    限公司返還寄託物，被告獲勝訴判決後據以強制執行（臺灣
    高等法院九十三年度上易字第一八七號），日盛銀行松江分
    行即以原告二人在該行共有，另以原告戊○○名義開立之活
    儲存款六十五萬二千一百一十六元為抵銷，致原告受有同額
    之金錢損失，依借名契約類推適用民法第五百四十一條規定
    、不當得利及侵權行為之法律關係，被告就原告上開存款損
    失亦應負責云云。惟查，被告係本於另案民事勝訴確定判決
    而受領日盛國際商業銀行股份有限公司之給付，並非基於兩
    造間「借名契約」之法律關係，自無類推適用民法第五百四
    十一條規定之餘地；又日盛國際商業銀行股份有限公司係依
    勝訴確定判決履行對被告之給付義務，被告亦無不當得利之
    可言，且原告所受上開存款損失，係由於日盛銀行松江分行
    對其行使抵銷權，與被告自日盛國際商業銀行股份有限公司
    受領給付，並非基於同一原因事實，凡此均與不當得利之構
    成要件不符。再者，對原告主張抵銷存款之人為日盛銀行松
    江分行，被告並無何因故意或過失不法侵害原告上開存款之
    行為存在，自不負侵權行為損害賠償責任。
  (四)從而，原告依借名契約類推適用民法第五百四十一條委任之
    規定，請求被告交付系爭活儲帳戶截至九十一年五月十日止
    之存款餘額四十五萬八千六百三十三元，以及被告變賣系爭
    股票所得之價金九百五十六萬一千零一十五元，即屬有據，
    逾此部分之請求，為無理由。末按，數人有同一債權，其給
    付可分，各債權人因而平均分享其債權之多數主體債權型態
    ，是為可分之債。本件原告丙○○、戊○○借用被告之名義
    開立系爭活儲存款帳戶及證券集保帳戶，並共同出資存款、
    買賣有價證券，屬可分之債。原告請求被告給付原告丙○○
    、戊○○各五百萬九千八百二十四元，及均自起訴狀繕本送
    達被告之翌日起（即九十二年五月二十三日）起至清償日止
    ，按年息百分之五計算之利息，為有理由，應予准許，逾此
    部分之請求，為無理由，不應准許，應予駁回。
  (五)兩造分別陳明願供擔保聲請宣告假執行及免為假執行，經核
    原告勝訴部分，均無不合，爰分別酌定相當之擔保金額准許
    之；至原告敗訴部分，其假執行之聲請已失所附麗，應併予
    駁回。
三、備位之訴部分：
    按，預備訴之合併，係以當事人先位之訴有理由，為備位之
    訴裁判之解除條件；先位之訴無理由，則為備位之訴裁判之
    停止條件。本件原告先位之訴既為一部有理由，一部無理由
    ，本院就其備位之訴即毋庸予以審究，併此敘明。
伍、本件事證已臻明確，兩造其餘攻擊防禦方法，核與本件判決
    之結果無影響，爰不一一論述，併此敘明。
陸、結論：本件原告先位之訴為一部有理由，一部無理由，依民
    事訴訟法第七十九條、第三百九十條第二項、第三百九十二
    條，判決如主文。
中　　華　　民　　國　　94　　年　　3　　月　　31　　日
                  民事第六庭    法　官　楊晉佳
以上正本係照原本作成。
如不服本判決應於送達後二十日內依對造人數檢具繕本向本院提
出上訴狀上訴於臺灣高等法院。
中　　華　　民　　國　　94　　年　　4 　　月　　1 　　日
                                書記官  朱俶伶
